臺灣高雄地方法院刑事判決　　　　　　　　　　　　九十三年度訴字第二五一號
　　公　訴　人　臺灣高雄地方法院檢察署檢察官
　　被　　　告　丁○○
右列被告因偽造文書等案件，經檢察官提起公訴（九十三年度偵字第一二三三五號）
，本院判決如左：
    主  文
丁○○無罪。
    理  由
一、公訴意旨略以：被告丁○○意圖為自己不法之所有，與姓名年籍不詳自稱「侯正
    雄」之男子共同基於詐欺及偽造文書之概括犯意，於民國九十一年八月間，丁○○因常至告訴人己○○在高雄市三民區澄和市場經營之美髮店洗頭，遂向己○○
    佯稱其與「侯正雄」係夫妻關係，「侯正雄」將為會首邀集互助會，會期自九十
    一年九月十五日起至九十二年八月十五日止，含會首在內共十二會，每會新台幣
    （下同）一萬元，每月一期，每期於每月十五日晚上七時，在丁○○位於高雄市
    前鎮區○○○路三九九巷二二之一號二樓住處競標、開標，採內標制，底標一千
    六百元，而會款應於每月競標後之三日內收齊，致使己○○信其行為陷於錯誤，
    而以「蔡郁芳」之名義參加互助會一會。詎丁○○於前開標會期間、地點與「侯
    正雄」基於概括之犯意連續共同偽造互助會會員丙○○、甲○○、蔡郁芳之上開
    互助會會單競標，得標後，再以會首名義收取會款，致其餘活會陷於錯誤而續繳
    活會之會款予丁○○及「侯正雄」，嗣上開互助會於九十二年八月十五日無故倒
    會，經求證後，因丙○○、甲○○、己○○沒有競標，亦未同意授權他人競標，
    始知受騙，而造成活會員己○○十萬三千元之會款損失，丙○○、甲○○等活會
    會員亦受有上開共計十一會會款之損失。因認丁○○與「侯正雄」共同涉犯刑法
    第二百十條偽造私文書、同法第三百三十九條第一項詐欺取財罪嫌云云。
二、按犯罪事實應依證據認定之，無證據不得認定犯罪事實；又不能證明被告犯罪者
    ，應諭知無罪之判決，刑事訴訟法第一百五十四條第二項、第三百零一條第一項
    前段分別定有明文。再按告訴人之告訴，係以使被告受刑事訴追為目的，是其陳
    述是否與事實相符，仍應調查其他證據以資審認（最高法院五十二年度台上字第
    一三○○號判例意旨參照）。又刑法第二百十條偽造私文書罪之成立，係以偽造
    他人名義之文書，且足生損害於公眾或他人為必要，此觀諸該條規定自明；而刑
    法第三百三十九條第一項詐欺罪之成立，則以行為人意圖為自己或第三人不法所
    有，施行詐術使人陷於錯誤，而將本人或第三人之物交付為要件（最高法院四十
    六年度台上字第二六○號判例意旨參照）。
三、本件公訴人認被告丁○○涉有偽造文書及詐欺取財犯行，無非係以：告訴人之
    指訴；證人即告訴人之夫戊○○證稱被告邀告訴人參加互助會，且該互助會於
    九十二年八月十五日無故倒會，當時除告訴人外，尚有丙○○、甲○○尚未競標
    等證詞；互助會會單影本一紙；被告自承其向告訴人陳稱與案外人「侯正雄
    」是夫妻，且曾與「侯正雄」一起去收會款等語，足認被告與「侯正雄」有犯意
    聯絡，連續共同偽造丙○○、甲○○及告訴人標單而得標，以此方式向丙○○、
    甲○○及告訴人詐欺取財等節，資為論罪依據。
四、訊據被告固坦承其與「侯正雄」為同居關係，且曾邀請告訴人參加本件由「侯正
    雄」擔任會首之互助會等語，惟堅詞否認有何偽造文書、詐欺取財之犯行，辯稱
    ：本件是由「侯正雄」擔任會首，互助會相關事宜均由「侯正雄」負責處理，伊
    並未參與，亦未偽造丙○○、甲○○及告訴人之標單以得標等語。經查：
（一）按被告以外之人於審判外之言詞或書面陳述，除法律有規定者外，不得作為證
      據。又被告以外之人於審判外之陳述，雖不符前四條之規定，而經當事人於審
      判程序同意作為證據，法院審酌該言詞陳述或書面陳述作成時之情況，認為適
      當者，亦得為證據。刑事訴訟法第一百五十九條第一項、第一百五十九條之五
      第一項分別定有明文。查證人丙○○曾以證人之身分，於九十三年九月二十三
      日接受臺灣高雄地方法院檢察署檢察事務官詢問，其向檢察事務官所為之言詞
      陳述，業經公訴人及被告於審判程序中同意作為證據（見本院九十三年十一月
      四日審判筆錄），且依該言詞陳述作成時之情況，亦無違背法令所定程序之處
      ，是本院認適當作為證據，合先敘明。
（二）經查，證人丙○○於檢察事務官詢問時證述：「（有無參加由會首侯正雄或丁○○召集之互助會？）有，這是第三次參加。」、「（是否有標得該互助會？
      於第幾會得標？會款是否有拿到？）於九十二年六月標得，內標之標金為三千
      餘元（詳細金額忘記了），會款應該是新台幣十萬餘元，侯正雄只拿二、三萬
      元給我而已，餘款自九十三年一月十五日起一次匯三千元，有陸續匯入我新興
      郵局帳戶至今，侯正雄說明天又要匯進來，目前尚有四萬餘元。」等語（見九
      十三年九月二十三日檢察事務官詢問筆錄），而證人甲○○則於本院審理時到
      庭證稱：「（你是否有參加侯正雄所召集的互助會？）有。」、「（參加幾會
      ？）兩會，但我只有一個名字在上面，另外一個會是侯正雄口頭上向我說有個
      會員繳不出錢，叫我接下他的會，我同意了，但會單上沒有改名字，我也不記
      得那個會員的名字，我兩個會是一死一活。」、「（得標後會款是否有全部拿
      到？）沒有，我只拿到五萬元，後來有時候我跟他買一些東西就沒有付錢，且
      我兩個會互相抵銷，我不再繳會錢，折算起來侯正雄應該還欠我一點錢，但不
      多，我就算了。」、「（你在第幾會得標？）我不知道第幾會，我只知道我在
      九十二年三月得標。」、「（是否與侯正雄結算活會交由他自行處理？或者還
      是由你可以標該活會？）交給侯正雄自行處理，我不再去標那個活會。」等語
      （見本院九十三年十一月四日審判筆錄），堪認證人丙○○、甲○○均已將自
      己參加之互助會標走或授權會首「侯正雄」自行處理，並無遭到被告或「侯正
      雄」偽造標單冒標之情形。次查，告訴人以「蔡郁芳」之名義參加本件互助會
      ，於該互助會進行期間均未得標，為互助會之尾會等事實，業據被告所自承，
      並經告訴人於本院審理中陳訴屬實（見同上審判筆錄），堪信為真實。是告訴
      人既為本件互助會之尾會，於該互助會進行期間均未得標，被告或「侯正雄」
      自無偽造告訴人標單憑以得標之餘地。
（三）又查，告訴人提出之互助會會單僅能證明「侯正雄」有擔任會首組成本件互助
      會之事實，尚難憑以認定被告或「侯正雄」有何偽造標單而得標之行為；至證
      人戊○○固於本院審理時證稱本件互助會止會後，經其與告訴人調查發現，會
      員丙○○、甲○○都說她們是尾會，因為不可能有好幾個尾會，故懷疑該二人
      遭被告及「侯正雄」冒標云云（見同上審判筆錄）。惟查，證人丙○○、甲○○均已明確證稱其所參加之互助會未被冒標，前已敘明，而證人戊○○曾證述
      ：「後來我們再去向丙○○查證，丙○○在電話中說他聽他先生說不是尾會，
      只是他應該得到的會款是十萬多元，我計算以後，發現跟尾會的金額差不多。
      」等語，另證人甲○○則於本院審理時陳稱：「（你為何會跟己○○說你是尾
      會？）因為侯正雄跟我說我們最後再來算錢。」等語（均見同上審判筆錄），
      足見丙○○、甲○○均非本件互助會之尾會，證人戊○○、告訴人認該二人為
      尾會係屬誤解。
五、綜上所述，告訴人為本件互助會之尾會，在互助會進行期間從未得標，另會員丙○○、甲○○均已將自己參加之互助會標走或授權會首「侯正雄」自行處理，故
    告訴人、丙○○、甲○○等三人均無遭到被告或「侯正雄」偽造標單冒標之情形
    ，是被告所辯其並未偽造上開會員之標單以得標等語，堪予採信。又關於被告涉
    犯詐欺取財罪嫌部分，公訴意旨係認被告以偽造標單得標之方式施用詐術，使活
    會會員陷於錯誤而繼續繳納活會會款，因而涉犯詐欺取財罪嫌；惟本件被告並無
    偽造標單得標之行為，已如前述，公訴人亦未提出證據證明被告有其他施用詐術
    取得財物之行為，是尚難認定被告有何詐欺取財之行為。依上說明，公訴人所舉
    之證據不足以證明被告確有偽造私文書及詐欺取財犯行，此外，復查無其他積極
    證據足資認定被告確有公訴人所指之偽造私文書、詐欺取財等犯行，既不能證明
    被告犯罪，揆諸前開法條之規定，依法自應為被告無罪之諭知。
據上論斷，應依刑事訴訟法第三百零一條第一項前段，判決如主文。
本案經檢察官乙○○到庭執行職務。
中      華      民      國    九十三    年     十一     月     十六     日
                                  臺灣高雄地方法院刑事第六庭
                                      審判長法  官  蔡國卿
                                            法  官  陳君杰
                                            法  官  楊筑婷
右正本證明與原本無異。
如不服本判決，應於判決送達後十日內，向本院提出上訴狀。
                                            書記官  林雯琪
中      華      民      國    九十三    年     十一     月     十七     日
